【裁判字號】    99,上訴,1080
【裁判日期】    991020
【裁判案由】    偽造文書等
【裁判全文】
臺灣高等法院高雄分院刑事判決        99年度上訴字第1080號
上  訴  人  臺灣高雄地方法院檢察署檢察官
上  訴  人
即  被  告  乙○○
上列上訴人因涉犯偽造文書等案件，不服臺灣高雄地方法院98年
度訴字第1675號中華民國99年5 月4 日第一審判決（起訴案號：
臺灣高雄地方法院檢察署98年度偵字第25990 號），提起上訴，
本院判決如下：
     主  文
原判決撤銷。
乙○○連續犯行使偽造私文書罪，處有期徒刑拾月，減為有期徒
刑伍月，如附表編號一、二所示偽造之署名，均沒收之；又行使
偽造私文書罪，處有期徒刑捌月，減為有期徒刑肆月，如附表編
號三所示偽造之署名，均沒收之。又行使偽造私文書罪，處有期
徒刑陸月，如附表編號四所示偽造之署名，均沒收之；又行使偽
造私文書罪，處有期徒刑拾月，如附表編號五所示偽造之署名，
均沒收之；又行使偽造私文書罪，處有期徒刑陸月，如附表編號
六所示偽造之署名，均沒收之；又行使偽造私文書罪，處有期徒
刑陸月，如附表編號七所示偽造之署名，均沒收之；又行使偽造
私文書罪，處有期徒刑陸月，如附表編號八所示偽造之署名，均
沒收之。應執行有期徒刑參年貳月，如附表所示偽造之署名，均
沒收之。
     事  實
一、乙○○（原名陳譓媗）係「國泰人壽保險股份有限公司」（
    下稱國泰保險公司）高雄分公司之保險業務員，負責客戶投
    保上之相關事宜，甲○○則為國泰保險公司之保戶並為乙○
    ○之客戶。乙○○因負責甲○○投保業務，2 人間遂長期互
    動而熟識，乙○○因而常為甲○○處理存、匯款之事，並知
    悉甲○○於彰化商業銀行鳳山分行有申設帳戶（帳號000000
    00000000號，下稱甲帳戶）。詎乙○○竟利用甲○○之信任
    ，而陸續為下列之行為：
（一）乙○○明知其未獲甲○○之授權，仍基於連續偽造文書、
      行使偽造文書之概括犯意，於民國95年5 月29日，在不詳
      地點，於國泰保險公司保單號碼0000000000號保單（下稱
      A 保單）之「保險契約內容變更/ 保單補發/ 契約轉換/
      集體彙繳申請書」（下稱保險契約內容變更申請書）之「
      （原）要保人簽章」欄位及「被保險人簽章」欄位上，偽
      簽「甲○○」之簽名，而偽造私文書，並持以向國泰保險
      公司申請補發A 保單及變更住（居）所地址為：高雄市○
      ○區○○街6 號19樓之1 而行使之。乙○○於取得補發之
      A 保單後，於同年6 月15日，在不詳地點，於國泰保險公
      司之「保單借款借據」之「借款人（要保人）」欄位及「
      被保險人簽名」欄位上，偽簽「甲○○」之簽名，而偽造
      私文書，並意圖為自己不法所有，基於詐欺之犯意，於同
      日持上開偽造之私文書及補發之A 保單，向國泰保險公司
      申請保單借款新臺幣（下同）40萬元而行使之，致國泰保
      險公司承辦人員誤認該保單借款借據上之甲○○簽名為真
      正，而陷於錯誤審核通過，並於翌日（即16日）匯款40萬
      元至甲○○所有之甲帳戶內，足生損害於國泰保險公司對
      客戶管理及甲○○對保單管理之正確性。嗣乙○○即向不
      知情之甲○○聲稱該帳戶內有國泰保險公司匯予乙○○之
      款項，使甲○○不疑有他，遂將上開帳戶之存摺及印鑑章
      交付予乙○○，乙○○即利用甲○○給予之甲帳戶存摺及
      印章，陸續將該筆款項提領殆盡。
（二）乙○○明知其未獲甲○○之授權，仍基於偽造私文書、行
      使偽造私文書及意圖為自己不法所有之詐欺犯意，於96年
      3 月2 日，在不詳地點於國泰保險公司之「保單借款借據
      」之「借款人（要保人）」欄位及「被保險人簽名」欄位
      上，偽簽「甲○○」之簽名，而偽造私文書，並於同日持
      上開偽造之私文書及補發之A 保單，向國泰保險公司借款
      6 萬9,000 元而行使之，致國泰保險公司承辦人員誤認該
      保單借款借據上之甲○○簽名為真正，而陷於錯誤審核通
      過，並於翌日（即21日）匯款6 萬2,868元（因6 萬9,000
      元，經扣除40萬元95年10月1 日至96年3 月19日之利息後
      ，僅撥貸6 萬2,868 元，起訴書誤載為6 萬9,000 元）至
      甲○○所有之甲帳戶內，足生損害於國泰保險公司對客戶
      管理及甲○○對保單管理之正確性。嗣乙○○即向不知情
      之甲○○聲稱該帳戶內有國泰保險公司匯予乙○○之款項
      ，使甲○○不疑有他，遂將上開帳戶之存摺及印鑑章交付
      予乙○○，乙○○即利用甲○○給予之甲帳戶存摺及印章
      ，陸續將該筆款項提領殆盡。
（三）乙○○明知其未獲甲○○之授權，另基於偽造及行使偽造
      私文書之犯意，於96年4 月26日，在不詳地點，於國泰保
      險公司保單號碼0000000000號保單（下稱B 保單）之保險
      契約內容變更申請書之「（原）要保人簽章」欄位及「被
      保險人簽章」欄位上，偽簽「甲○○」之簽名，而偽造私
      文書，並持以向國泰保險公司申請補發B 保單及變更住（
      居）所地址為：高雄市○○區○○街6 號19樓之1 而行使
      之，足生損害於國泰保險公司對客戶管理及甲○○對保單
      管理之正確性。
（四）乙○○明知其未獲甲○○之授權，於取得補發之B 保單後
      ，仍基於偽造私文書、行使偽造私文書及意圖為自己不法
      所有之詐欺犯意，於96年5 月9 日，在不詳地點於國泰保
      險公司之「保單借款借據」之「借款人（要保人）」欄位
      及「被保險人簽名」欄位上，偽簽「甲○○」之簽名，而
      偽造私文書，並於同日持上開偽造之私文書及補發之B 保
      單，向國泰保險公司借款49萬6,000 元而行使之，致國泰
      保險公司承辦人員誤認該保單借款借據上之甲○○簽名為
      真正，而陷於錯誤審核通過，並於翌日（即10日）匯款49
      萬6,000 元至甲○○所有之甲帳戶內，足生損害於國泰保
      險公司對客戶管理及甲○○對保單管理之正確性。嗣乙○
      ○即於96年5 月14日對甲○○聲稱，有獎金匯入甲○○之
      前揭帳戶內，使不知情之甲○○與乙○○共同前往彰銀鳳
      山分行，將該筆款項提領中之96,000元交付乙○○，其餘
      30萬元則提領後匯入乙○○指定之蔡佩蓉彰化銀行鳳山分
      行帳號000000000000號帳戶。
（五）乙○○明知其未獲甲○○之授權，仍基於偽造文書、行使
      偽造私文書之犯意，於96年11月12日，在不詳地點，於國
      泰保險公司A 保單及B 保單之保險契約內容變更申請書之
      「（原）要保人簽章」欄位及「被保險人簽章」欄位上，
      偽簽「甲○○」之簽名，而偽造私文書，並持以向國泰保
      險公司申請將上開保單變更為「密戶」而行使之，足生損
      害於國泰保險公司對客戶管理及甲○○對保單管理之正確
      性。
（六）乙○○明知其未獲甲○○及陳怡君之授權，仍基於偽造及
      行使偽造私文書之犯意，於96年11月15日，在不詳地點，
      於國泰保險公司保單號碼0000000000號保單（下稱C 保單
      ）之保險契約內容變更申請書之「（原）要保人簽章」欄
      位及「被保險人簽章」欄位上，分別偽簽「甲○○」及「
      陳怡君」之簽名，而偽造私文書，並持以向國泰保險公司
      申請補發C 保單、變更為「密戶」及變更住（居）所地址
      為：高雄縣三民區○○街6 號19樓之1 而行使之，足生損
      害於國泰保險公司對客戶管理及甲○○、陳怡君對保單管
      理之正確性。
（七）乙○○明知其未獲甲○○之授權，於取得補發之C 保單後
      ，仍基於偽造私文書、行使偽造私文書及意圖為自己不法
      所有之詐欺犯意，於96年11月29日（起訴書誤載為30日）
      ，在不詳地點於國泰保險公司之「保單借款借據」之「借
      款人（要保人）」欄位及「被保險人簽名」欄位上，分別
      偽簽「甲○○」及「陳怡君」之簽名，而偽造私文書，並
      於同日持上開偽造之私文書及補發之C 保單，向國泰保險
      公司借款45萬5,000 元而行使之，致國泰保險公司承辦人
      員誤認該保單借款借據上之甲○○簽名為真正，而陷於錯
      誤審核通過，並於翌日（即11月30日）匯款45萬5,000 元
      至甲○○所有之甲帳戶內，足生損害國泰保險公司對客戶
      管理及甲○○、陳怡君對保單管理之正確性。惟因乙○○
      提供之甲帳戶帳號書寫有誤未能順利匯款，而未取得上開
      之金額。嗣乙○○繳交一期保單借款利息後，即因週轉不
      靈無力負擔，甲○○經國泰保險公司催討保單借款利息，
      始知上情。
二、案經甲○○訴由臺灣高雄地方法院檢察署檢察官偵查起訴。
      理  由
一、按被告以外之人於審判外之陳述，雖不符刑事訴訟法第159
    條之1 至第159 條之4 之規定，而經當事人於審判程序同意
    作為證據，法院審酌該言詞陳述或書面陳述作成時之情況，
    認為適當者，亦得為證據，刑事訴訟法第159 條之5 第1 項
    定有明文。本件檢察官、被告於本院審判程序時，就本判決
    所引用審判外之言詞或書面陳述，均明示同意有證據能力，
    本院審酌該具有傳聞證據性質之證據，其取得過程並無瑕疵
    ，與待證事實具有關聯性，證明力非明顯過低，以之作為證
    據係屬適當，認俱得為證據。
二、訊據被告即上訴人（下稱被告）固坦承持上開A 、B 、C 保
    單之保險契約內容變更申請書向國泰保險公司申請補發保單
    、變更為密戶，並以該保單分別向國泰保險公司質借40萬、
    6 萬9,000 元、49萬6, 000元及45萬5,000 元（該筆未順利
    匯入甲帳戶內），惟矢口否認有偽造文書、行使偽造文書及
    詐欺之犯行，並辯稱：A 、B 、C 保單之保險契約內容變更
    申請書，及保單借款借據上之「甲○○」、「陳怡君」（僅
    C 保單部分）之簽名，均係「甲○○」在伊公司所簽。因當
    時伊與甲○○有金錢借貸上之關係，而上開保單係甲○○的
    婆婆在保管，如以保單正本質借，則保單上之「批註欄」上
    會有記錄，甲○○的婆婆即會知悉，故甲○○乃申請補發上
    開保單並向國泰保險公司質借，而將質借之款項借貸予伊，
    以賺取利息，只向甲○○借B 保單之保單借款49萬6,000 元
    中的30萬元，月息10% ，伊未偽造「甲○○」及「陳怡君」
    之簽名並行使云云。
三、經查：
（一）上開A 、B 、C 保單，分別於95年5 月29日、96年4 月26
      日及96年11月15日，向國泰保險公司申請補發保單、變更
      住（居）所為高雄市○○區○○街6 號19樓之1 及變更為
      密戶（僅C 保單），該保險契約內容變更申請書上之「（
      原）要保人簽章」欄位及「被保險人簽章」欄位上，有「
      甲○○」、「陳怡君」（僅C 保單之被保險人簽章一欄）
      之簽名。另A 保單於95年6 月15日、96年3 月20日、B 保
      單於96年5 月9 日、C 保單於96年11月29日迭次向國泰保
      險公司申請質借，而上開保單借款借據上之「借款人（要
      保人）」欄位及「被保險人簽名」欄位，除C 保單之被保
      險人一欄為「陳怡君」字樣之簽名外，餘均為「甲○○」
      字樣之簽名。而國泰保險公司依據該借款借據，分別核貸
      40萬元、6 萬9,000 元、49萬6,000 元及45萬5,000 元，
      其中除45萬5,000 元因帳號填載錯誤，未能順利匯款外，
      其餘金額均匯至甲○○所申設之甲帳戶內（上開6 萬9,00
      0 元部分，經扣除40萬元95年10月1 日至96年3 月19日之
      利息後，僅撥貸6 萬2,868 元）。另A 、B 保單於96年11
      月12日，向國泰保險公司申請變更為「密戶」，其保險契
      約內容變更申請書上之「（原）要保人簽章」欄位及「被
      保險人簽章」欄位上，亦均有「甲○○」字樣之簽名等情
      ，有前揭A 、B 、C 保單之保險契約內容變更申請書、保
      單借款借據影本及彰化商業銀行鳳山分行98年7 月24日彰
      鳳字第0981813 號函覆之甲帳戶之歷史交易紀錄各1 份在
      卷可稽【臺灣高雄地方法院檢察署97年度他字第9501號卷
      （下稱偵一卷）第55頁至第61頁、第10頁、第40頁，臺灣
      高雄地方法院檢察署98年度偵字第25990 號卷（下稱偵二
      卷）第10頁、第11頁、第47頁至第53頁】，此部分之事實
      ，應堪認定。
（二）因保險契約內容變更申請書及保單借款借據，依國泰保險
      公司之規定，係由保險人員將該申請書、借據交由保戶簽
      名，經保險人員核對確認後，再交予國泰保險公司，國泰
      保險公司之承辦人員，確認其上有要保人之簽名後，即准
      予變更保單及核貸，而本件即由被告持保戶（即告訴人甲
      ○○）簽名之申請書、借款借據向國泰保險公司申請等情
      ，業據證人即國泰保險公司鳳山服務中心科長伍坤垠到庭
      證述綦詳（原審卷第43頁至第45頁），此與證人即國泰保
      險公司鳳山服務中心處長陳虹卿於偵訊時證稱：上開申請
      書及保單借款借據均須由要保人親自簽名，而該公司之保
      單質借流程分為2 個程序，其一為保戶本人帶保單正本、
      雙證件到各地服務處去辦理，另一則由業務員代辦，業務
      員帶保單借款借據親自給保戶簽名並核對證件後，再持保
      單正本、借據拿回公司辦理，本件屬於上開第2 種由業務
      員代辦之情形等語相符（偵一卷第40頁、偵二卷第5 頁）
      。因被告為國泰保險公司之業務員，且上開之申請書及保
      單均為被告向國泰保險公司送件等情，業經證人伍坤垠證
      述明確（原審卷第43頁至第45頁），復有該申請書及保單
      上服務人員簽名欄中「陳譓媗」（即被告更名前之姓名）
      之簽名可佐，亦為被告所不爭，故依上開證述內容可知，
      A 、B 、C 保單申請補發保單、變更住（居）所地址、變
      更為密戶之申請書及保單借款借據等，均應由被告負責稽
      核其上之要保人、被保險人是否為本人所親簽並核對其證
      件資料，經確認無訛後再送回國泰保險公司。是上開申請
      書及借據上之簽名是否為告訴人甲○○所親簽乙節，被告
      理應知之最詳，惟被告於97年12月11日偵查庭中供稱上開
      申請書及借據，因甲○○很忙，要上班，所以均為伊幫忙
      簽名（偵一卷第13頁）；嗣於98年7 月15日偵訊又陳稱「
      甲○○」並非伊所簽，係甲○○在他公司所簽云云；另就
      地址變更部分，先稱: 我不知道這地址（高雄市○○區○
      ○街6 號19樓之1 ）是誰的（見97年度他字第9501號卷第
      30 頁 ），後又改稱: 高雄市○○區○○街6 號19樓之1
      是我小叔蔡森堅當時住處（見97年度他字第95 01 號卷第
      41 頁 ）。被告對自己所親自承辦之案件，竟前後供陳不
      一，飾詞推諉之情，已屬至明。況告訴人甲○○亦否認上
      開申請書及借據上「甲○○」字樣為其所簽，更未授權予
      被告等語（偵一卷第29頁，偵二卷第4 頁、第5 頁、原審
      卷第46頁背面、第47頁），且比對該申請書、借據與告訴
      人於本院審理時具結之證人結文，其「甲○○」簽名之運
      筆態樣、筆劃按捺等，均有明顯之差異，益徵被告辯稱「
      甲○○」、「陳怡君」之簽名，均為告訴人所親簽之詞，
      悉屬無據。
（三）又國泰保險公司以保單質借，僅須要保人提出保單正本及
      於保單借款借據上填寫資料及簽名即可，亦據上開證人陳
      虹卿結證在卷（偵一卷第40頁）。而告訴人為上開保單之
      要保人，亦持有保單之正本（其於檢察事務官97年7 月15
      日詢問時，當庭提出保單正本，閱後發還，見97年度他字
      第9501號卷第41頁），果欲以保單借款，則直接以其所保
      留之保單正本質借，實無須先向國泰保險公司申請補發保
      單，再以補發之保單申請借款之必要。而告訴人既能提出
      保單正本，更足證被告所辯，保單係甲○○的婆婆在保管
      ，故甲○○乃申請補發上開保單並向國泰保險公司質借云
      云，顯非實在。
（四）再者，上開申請書上變更住（居）所之地址（高雄市○○
      區○○街6號19 樓之1 ），被告供稱係其小叔「蔡森堅」
      當時之住處，且A 保單6 萬9,000 元部分之借款借據，其
      上要保人之聯絡電話號碼0000000 號，亦為被告本人住家
      電話等情，復經被告於原審準備程序中供陳無訛（偵一卷
      第41頁及其背面、原審卷第17頁），另證人甲○○亦於原
      審審理時證述上開地址，不知道為何人之住處，該電話亦
      非為其所使用等語甚明（原審卷第48頁）。故該申請書及
      保單，如為告訴人親自簽名申請補發並借款，為防免他人
      擅自挪用而徒增風險，則寄送之地址及聯絡之電話，告訴
      人理應填載自家地址及電話，始符常情。然卻填寫告訴人
      所不知悉、且為被告親戚之住家地址，及被告住家電話號
      碼，被告顯欲藉此避免告訴人知悉其偽造簽名並申請補發
      保單及挪用借款之情甚明。
（五）另在借款金額及利息部分，被告於偵查中四次庭訊時均就
      保單借款全數為其所使用一節不爭執，僅爭執告訴人甲○
      ○前述簽名之真偽（見97年12月11日檢察官偵訊筆錄、98
      年4 月8 日檢察事務官詢問筆錄、98年7 月15日檢察事務
      官詢問筆錄、98年9 月22日檢察官偵訊筆錄）；但於原審
      98年12月1日 準備程序時則改稱: 「沒借那麼多，借多少
      錢我已經忘記了」；嗣又於原審99年1 月12日準備程序時
      再改稱: 「前後共借貸50萬元，不夠的部分我向甲○○提
      議保單借款」；再於原審99年4 月13日審理時又稱: 「我
      匯給甲○○是利息的部分，3000元是利息，我頂多借20或
      30萬元」；後於本院審理時，再稱: 「我只是跟她借30萬
      元，就是我女兒蔡佩蓉帳戶的那筆錢，....，月息10% ，
      利息都匯入甲○○在彰銀鳳山分行帳戶」云云，查借貸金
      額之多寡涉及被告利息負擔，被告為具有相當社會經驗之
      人，且擔任保險業務員對金錢數額之敏銳度應較一般人為
      高，其對此與自己有利害關係之事項竟前後供陳不一，更
      足證其心虛而飾詞推諉。再告訴人有借貸金錢予被告，並
      收取月息10% ，被告並匯款3,000 元或6,000 元利息錢至
      告訴人前揭甲帳戶之事實，雖為告訴人所是認，惟與上開
      保單借貸無關，告訴人並未授權予被告辦理借款，上開保
      單均由告訴人本人所保留，並未交予其婆婆乙節，業據證
      人即告訴人甲○○於原審審理時證述明確（原審卷第48頁
      及其背面）。且由彰化銀行鳳山分行提供之告訴人前揭甲
      帳戶94年1 月1 日起至97年12月31日止之歷史交易紀錄可
      知: 被告於本案第一筆保單借款核發日95年6 月16日前之
      94年3 月24日起即有匯款3,000 元至告訴人帳戶計7 筆（
      見97年度他字第9501號卷第47頁以下之彰化銀行鳳山分行
      98年7 月24日彰鳳字第0981813 號函之附件），顯見告訴
      人所證其與被告早就有借貸關係存在等語，應屬真實，且
      該3,000 元之利息錢匯入時點及其他被告提出之本票影本
      等物記載之日期既均在本案保單借款未核撥前，自與本案
      無關，可以認定。
（六）又本案保單借款若果真係告訴人同意被告使用之借款，借
      款利率同為月息10% ，則被告理應自本案第一筆保單借款
      核發日95年6 月16日起及嗣後他筆保單借款被告提領之日
      起，因本金之增加而增加其所匯入之利息金額，然查自本
      案第一筆保單借款40萬元核發日95年6 月16日後，被告僅
      於95年9 月27日匯入6,000 元、95年10月16日匯入2,000
      元；自本案第2 筆保單借款62,868元核發日96年3 月21日
      後，被告僅於核發當日匯入6,000 元；自本案第3 筆保單
      借款49,6000 元核發日96年5 月10日後，於96年6 月25日
      僅匯入6,000 元、再3 個月後之96年9 月28日匯入6,000
      元（見97年度他字第9501號卷第47頁以下之彰化銀行鳳山
      分行98年7 月24日彰鳳字第0981813 號函附件），其所匯
      入之利息顯非被告於本院審理時自稱之「有借第三筆保單
      借款中之30萬元、月息10% （即3,000 元）」之金額，被
      告於本院所辯顯與事實不符，不足採信。再若如被告於偵
      訊時所言，告訴人多次將保單借款貸得之金錢轉借與伊，
      以賺取利息，則依前述甲帳戶被告匯入利息之紀錄觀之，
      其給付告訴人之利息未因借款金額之增加而有所增加，則
      在被告未按時給息之情況下，告訴人焉有同意再借款給被
      告之理? 此更足證證人即告訴人甲○○於原審審理時證述
      ，根本未同意亦不知道被告辦理其名下保單補發、保單借
      款、地址變更、保單變更為密件等情，應屬真實。
（七）此外，被告於檢察事務官詢問本案保單借款事項時答以，
      （保單）借款利息是我付的（見97年度他字第9501號卷第
      42頁）；復於本院審理時陳述: 「向告訴人借款需付月息
      10% ，....，本案三筆保單借款年息約4%多」（見本院卷
      第103 、104 頁）等語，更足證被告為免告訴人知悉其本
      案犯行，以及不願向告訴人支付一般民間借款之高額利息
      ，而自付本案保單借款利息，以免東窗事發。
綜上所述，本件被告前揭辯解，均非可採，其未獲告訴人授權而
填寫前揭之申請書，並偽造告訴人甲○○、陳怡君之簽名，藉此
先取得國泰保險公司所補發之保單正本後，再持該保單正本並偽
簽告訴人甲○○、陳怡君之簽名於保單借款借據上，而使國泰保
險公司陷於錯誤核撥借貸之金額至甲帳戶，再提領花用之事實，
均堪認定，是本件被告偽造私文書、行使偽造私文書及詐欺之犯
行，事證明確，應依法論科。
四、按行為後法律有變更者，適用行為時之法律。但行為後之法
    律有利於行為人者，適用最有利於行為人之法律，刑法第2
    條第1 項定有明文。又有關新舊法之比較，應就罪刑有關之
    共犯、未遂犯、想像競合犯、牽連犯、連續犯、結合犯以及
    累犯加重、自首減輕暨其他法定加減原因與加減例等一切情
    形，綜其全部罪刑之結果而為比較（最高法院95年第8 次刑
    事庭會議決議參照）。次按刑法第2 條第1 項之規定，係規
    範行為後「法律變更」所生新舊法比較適用之準據法。故如
    新舊法處罰之輕重相同，即無比較適用之問題，非此條所指
    之法律有變更，即無本條之適用，應依一般法律適用原則，
    適用裁判時法，其為純文字修正者，更應同此（最高法院95
    年第21次刑事庭會議決議參照）。因本件被告所為犯罪事實
    一（一）之犯行後，刑法相關規定已有變更，並於95年7 月
    1 日施行。玆依刑法第2 條之規定及上開決議意旨，就該次
    之犯行之相關規定比較及適用如下：
（一）刑法第33條第5 款關於罰金之規定，已由原規定「1 元（
      銀元）以上」變更為「新臺幣1,000 元以上，以百元計算
      之。」，比較修正前後關於最低罰金刑處罰之標準，以舊
      法較有利於被告。修正前刑法第68條規定：罰金加重者，
      僅加重其最高度。修正後同法第67條則規定：罰金加重者
      ，其最高度及最低度同加重之，經比較新舊法結果，以修
      正前刑法第68條之規定對於被告較屬有利。
（二）修正前刑法第55條、第56條關於牽連犯、連續犯之規定，
      於刑法修正時予以刪除，是於新法修正施行後，被告之數
      犯罪行為，即須分論併罰。此刪除雖非犯罪構成要件之變
      更，但顯已影響行為人刑罰之法律效果，自屬法律有變更
      ，經比較修正前、後之規定，舊法對行為人較為有利，本
      件仍應適用較有利於被告之行為時法律即舊法論以牽連犯
      、連續犯。
（三）修正前刑法第51條第5 款規定：「宣告多數有期徒刑者，
      於各刑中之最長期以上，各刑合併之刑期以下，定其刑期
      。但不得逾20年。」；修正後刑法第51條第5 款則規定：
      「宣告多數有期徒刑者，於各刑中之最長期以上，各刑合
      併之刑期以下，定其刑期。但不得逾30年。」，經比較結
      果，以舊法對被告有利。是被告犯罪事實一（一）之行為
      ，與其他行為合併定應執行有期徒刑時，應適用舊法。
（四）綜上，經比較新舊法結果，被告所為犯罪事實一（一）之
      犯行，應整體適用修正前之規定。另被告事實一（一）部
      分，與其餘犯罪事實之行為，因涉及合併定應執行刑，而
      有新舊法比較之問題，依前所述，亦應適用修正前之規定
      ，對被告較為有利。
五、核被告事實欄一、（一）、（二）所為，均係犯刑法第216
    條、第210 條之行使偽造私文書罪（保險契約內容變更申請
    書、保單借款借據）、同法第339 條第1 項之詐欺取財罪（
    40萬元、6 萬2,868 元之保單質借部分）；被告事實欄一、
    （三）所為，係犯刑法第216 條、第210 條之行使偽造私文
    書罪（保險契約內容變更申請書）；被告事實欄一、（四）
    所為，係犯刑法第216 條、第210 條之行使偽造私文書罪（
    保單借款借據）、同法第339 條第1 項之詐欺取財罪（49萬
    6 ,000元之保單質借部分）；被告事實欄一、（五）、（六
    ）所為，各犯刑法第216 條、第210 條之行使偽造私文書罪
    （保險契約內容變更申請書）；被告事實欄一、（七）所為
    ，係犯刑法第216 條、第210 條之行使偽造私文書罪（保單
    借款借據）、同法第339 條第3 項、第1 項詐欺取財未遂罪
    （45萬5,000 元之保單質借部分）。其在附表編號一至六所
    示之各項文書上均偽造甲○○之署押各二枚，係於同時同地
    實施，侵害同一之法益，各行為之獨立性極為薄弱，依一般
    社會健全觀念，在時間差距上，難以強行分開，在刑法評價
    上，以視為數個舉動之接續施行，合為包括之一行為予以評
    價，較為合理，應論以接續犯。其在附表編號七、八所示之
    文書上分別偽造甲○○、陳怡君署押各1 枚，係行為人同時
    、同地以一行為冒簽數人之署押，因其侵害數人之個人法益
    ，自應依刑法第55條所定，論以一行為觸犯數罪名之想像競
    合犯。其數次偽造署押犯行為偽造私文書行為之一部，偽造
    私文書之低度行為，應為行使之高度行為所吸收，均不另論
    罪。被告於事實欄一（一）先後2 次行使偽造私文書之犯行
    ，時間緊接，所犯罪名構成要件相同，顯係基於概括之犯意
    為之，應依修正前刑法第56條連續犯之規定，論以一行使偽
    造私文書處斷，並加重其刑。又被告所為事實欄一（一）行
    使偽造私文書與詐欺取財2 罪間，有方法、目的之牽連犯關
    係，應依修正前刑法第55條後段之規定從一重之行使偽造私
    文書罪處斷。另牽連犯廢除後，目前實務上以牽連犯予以處
    理之案例，在適用上，則得視其具體情形，分別論以想像競
    合犯或數罪併罰，予以處斷，刑法第55條修法理由可資參照
    。被告所為事實欄一（二）、（三）、（四）、（五）之犯
    行部分，被告行使偽造告訴人簽名之保單借款借據及保單內
    容變更申請書，使國泰保險公司之承辦人員誤認係告訴人親
    自之簽名，並予變更保單內容及核撥貸款之事實，被告係以
    一個意思決定，實施一個行為，而發生侵害告訴人及國泰保
    險公司法益之結果；被告所為事實欄一（六）、（七）犯行
    部分，被告行使偽造告訴人甲○○、告訴人之女即被保險人
    陳怡君簽名之借款借據及保單內容變更申請書，使國泰保險
    公司之承辦人員誤認係告訴人及陳怡君親自簽名，並予核撥
    貸款之事實，被告係以一個意思決定，實施一個行為，而發
    生侵害甲○○、陳怡君及國泰保險公司法益之結果，前揭行
    為於修法後自應論以想像競合犯，故被告所為犯罪事實一（
    二）至（七）之犯行，應依修正後刑法第55條規定，以想像
    競合犯論以行使偽造私文書罪處斷。再被告所為事實欄一（
    二）、（四）、（七）之犯行部分，其行使偽造之保單借款
    借據以達詐欺取財之目的，係一行為觸犯行使偽造私文書及
    詐欺取財二罪名（其中事實欄一（七）為詐欺未遂），為想
    像競合犯，應從重論以行使偽造私文書罪。又被告上開事實
    欄一（一）至（七）行使偽造私文書罪間（犯罪事實一（一
    ）為連續行使偽造私文書罪），犯意各別，行為互殊，應予
    分論併罰。
六、原審據以論處被告連續犯行使偽造私文書及偽造私文書等罪
    刑，固非無見；惟查：
(一)原判決就被告在附表編號一至六所示之各項文書上均偽造甲○
  ○之署押各二枚，係接續犯；被告在附表編號七、八所示之文
  書上分別偽造甲○○、陳怡君署押各1 枚，應依刑法第55 條
  所定，論以一行為觸犯數罪名之想像競合犯等部份，均漏未論
  及。
(二)另就被告所為事實欄一（三）、（五）之犯行部分，被告行使
  偽造告訴人簽名之保單內容變更申請書，發生侵害甲○○及國
  泰保險公司法益之結果；被告所為事實欄一（六）、（七）犯
  行部分，被告行使偽造告訴人甲○○、告訴人之女即被保險人
  陳怡君簽名之借款借據及保單內容變更申請書，發生侵害甲○
  ○、陳怡君及國泰保險公司法益之結果，均應論以想像競合犯
  等部份，原判決亦漏未論及。
(三)原判決就被告所為事實欄一（六）、（七）之犯行部分，被告
  行使偽造甲○○、陳怡君簽名之借款借據及保單內容變更申請
  書，發生侵害甲○○、陳怡君及國泰保險公司法益之結果等部
  份，同漏未論及陳怡君亦為被害人。
(四)被告所為事實欄一（二）、（四）、（七）之犯行部分，其行
  使偽造之保單借款借據以達詐欺取財之目的，係一行為觸犯行
  使偽造私文書及詐欺取財二罪名（其中事實欄一（七）為詐欺
  未遂），為想像競合犯，應從重論以行使偽造私文書罪，原判
  決就此亦未論及。
(五)被告上訴意旨否認犯罪，指摘原判決不當，為無理由；另檢察
  官上訴意旨指摘原判決量處有期徒刑3 年2 月有嫌輕縱，應量
  處有期徒刑5 年6 月云云，惟刑罰之量定，均係事實審法院職
  權行使之範圍，上訴意旨復未指明原審事實之認定問題已影響
  原判決對被告犯意及刑度之判斷，或量刑有何逸出法定刑度之
  情形，檢察官之上訴自難認有理由，惟原判決既有上述(一)至(四)
  論罪之瑕疵，自應由本院將原判決撤銷改判。
七、爰審酌被告在國泰保險公司工作多年，竟利用告訴人甲○○
    對其之信任及工作上機會，多次偽造告訴人之簽名而向國泰
    保險公司詐取金額達96萬5,000 元（尚有45萬5,000 元詐欺
    未遂），足生損害於國泰保險公司對於客戶管理及告訴人甲
    ○○、被害人陳怡君對保單管理之正確性，且一再推諉犯行
    ，亦未與國泰保險公司及甲○○、陳怡君達成和解，顯見毫
    無悔意，所為實無可取，並審酌各該次犯行所得金額之多寡
    、其犯罪之手段、目的、動機、教育程度、生活情狀等一切
    情狀，分別量處如主文第二項所示之刑；又本件被告所為事
    實一（一）、（二）之犯罪時間均在96年4 月24日以前，合
    於中華民國九十六年罪犯減刑條例第2 條第1 項第3 款規定
    ，亦無不得減刑之事由，被告上開犯行，均爰依中華民國九
    十六年罪犯減刑條例第2 條第1 項第3 款、第7 條之規定，
    減其宣告刑2 分之1 ，並與其他不得減刑之部分合併定其如
    主文第二項所示之應執行刑。
八、另數罪併罰之一罪，雖得易科罰金，若因與不得易科罰金之
    他罪合併處罰結果，而不得易科罰金時，原可易科部分所處
    之刑，毋庸為易科罰金折算標準之記載，司法院釋字第144
    號解釋文可資參酌。是被告所犯事實一（一）、（二）所示
    宣告刑，雖經減刑後，依中華民國九十六年罪犯減刑條例第
    9 規定，本應諭知易科罰金之折算標準，另所犯事實一（三
    ）、（五）、（六）、（七）亦為應諭知易科罰金之折算標
    準，惟因其等與被告所犯事實一（四）所示之不得易科罰金
    之宣告刑（有期徒刑10月）合併定應執行刑之結果，依上開
    司法院釋字，前揭原得易科罰金之部分，自無須為易科罰金
    折算標準之諭知，附此敘明。
九、按行為人用以詐欺取財之偽造書類，既已交付於被害人收受
    ，則該物非屬行為人所有，除偽造書類上偽造之印文、署押
    ，應依刑法第219 條予以沒收外，依同法第38條第3 項之規
    定，即不得再對各該書類諭知沒收（最高法院著有43年台上
    字第747 號判例要旨參照）。查被告於附表所示時間，所偽
    造之各該申請書、借款借據等，因均已交付予國泰保險公司
    承辦人員而行使，非屬被告所有之物，揆諸上開說明，自均
    不得宣告沒收如附表所示偽造之文書。惟其上如附表編號1
    至8 所示偽造「甲○○」署名共16枚、偽造「陳怡君」署名
    共2 枚，仍應依刑法第219 條之規定宣告沒收。
據上論斷，應依刑事訴訟法第369 條第1 項前段、第364 條、第
299 條第1 項前段，刑法第2 條第1 項前段，修正前刑法第55條
後段、第56條、第51條第5 款，修正後刑法第55條、第216 條、
第210 條、第219 條、第339 條第1 項、第3 項，刑法施行法第
1 條之1 ，中華民國九十六年罪犯減刑條例第2 條第1 項第3 款
、第7 條、第10條第1 項，判決如主文。
本案經檢察官高碧霞到庭執行職務。
中    華    民    國    99    年    10    月    20    日
                  刑事第十一庭  審判長法  官 翁慶珍
                                      法  官 洪碩垣
                                      法  官 石家禎
以上正本證明與原本無異。
如不服本判決應於收受本判決後10日內向本院提出上訴書狀，其
未敘述上訴理由者，並得於提起上訴後10日內向本院補提理由書
狀（均須按他造當事人之人數附繕本）「切勿逕送上級法院」。
中    華    民    國    99    年    10    月    20    日
                                      書記官 賴梅琴
【附表】
┌──┬────────┬──────────────┬───┐
│編號│    文書名稱    │       欄位及偽造之署押     │ 備註 │
├──┼────────┼──────────────┼───┤
│ 一 │國泰保險公司保險│1.（原）要保人簽章（主被保險│偵一卷│
│    │契約內容變更申請│  人）：偽造「甲○○」署名1 │第55頁│
│    │書（保單號碼7916│  枚。                      │。    │
│    │948756號）      │2.被保險人簽章（次被保險人）│      │
│    │                │  ：偽造「甲○○」署名1 枚。│      │
├──┼────────┼──────────────┼───┤
│ 二 │國泰保險公司保單│1.借款人（要保人）：        │偵一卷│
│    │借款借據（保單號│  偽造「甲○○」署名1 枚。  │第59頁│
│    │碼0000000000號）│2.被保險人簽名：            │頁    │
│    │                │  偽造「甲○○」署名1枚。   │      │
├──┼────────┼──────────────┼───┤
│ 三 │國泰保險公司保單│1.借款人（要保人）：        │偵一卷│
│    │借款借據（保單號│  偽造「甲○○」署名1 枚。  │第60頁│
│    │碼0000000000號) │2.被保險人簽名：            │      │
│    │                │  偽造「甲○○」署名1 枚。  │      │
├──┼────────┼──────────────┼───┤
│ 四 │國泰保險公司保險│1.（原）要保人簽章（主被保險│偵一卷│
│    │契約內容變更申請│  人）：偽造「甲○○」署名1 │第56頁│
│    │書（保單編號7916│  枚。                      │      │
│    │0000000 號）    │2.被保險人簽章（次被保險人）│      │
│    │                │ ：偽造「甲○○」署名1 枚。 │      │
├──┼────────┼──────────────┼───┤
│ 五 │國泰保險公司保單│1.借款人（要保人）：        │偵一卷│
│    │借款借據（保單號│  偽造「甲○○」署名1 枚。  │第61頁│
│    │碼0000000000號）│2.被保險人簽名：            │      │
│    │                │  偽造「甲○○」署名1 枚。  │      │
├──┼────────┼──────────────┼───┤
│六  │國泰保險公司保險│1.（原）要保人簽章（主被保險│偵一卷│
│    │契約內容變更申請│   人）：偽造「甲○○」署名 │第57頁│
│    │書（2 份，保單號│  各1枚（共計2枚）。        │、第58│
│    │碼分別為：791948│2.被保險人簽章（次被保險人）│頁    │
│    │756 號、00000000│  ：偽造「甲○○」署名各1 枚│      │
│    │0 號）          │  （共計2枚）。             │      │
│    │                │                            │      │
├──┼────────┼──────────────┼───┤
│ 七 │國泰保險公司保險│1.（原）要保人簽章（主被保險│偵一卷│
│    │契約內容變更申請│  人）：偽造「甲○○」署名1 │第9頁 │
│    │書（保單號碼：  │  枚。                      │      │
│    │0000000000 號） │2.被保險人簽章（次被保險人）│      │
│    │                │  ：偽造「陳怡君」署名1 枚。│      │
├──┼────────┼──────────────┼───┤
│ 八 │國泰保險公司保單│1.借款人（要保人）：        │偵一卷│
│    │借款借據（保單號│  偽造「甲○○」署名1 枚。  │第10頁│
│    │碼0000000000號）│2.被保險人簽名：            │      │
│    │                │  偽造「陳怡君」署名1 枚。  │      │
│    │                │                            │      │
└──┴────────┴──────────────┴───┘
附錄本判決論罪科刑法條：
第  210 條  （偽造變造私文書罪）
偽造、變造私文書，足以生損害於公眾或他人者，處五年以下有
期徒刑。
第  216 條  （行使偽造變造或登載不實之文書罪）
行使第二百十條至第二百十五條之文書者，依偽造、變造文書或
登載不實事項或使登載不實事項之規定處斷。
第  339 條  （普通詐欺罪）
意圖為自己或第三人不法之所有，以詐術使人將本人或第三人之
物交付者，處五年以下有期徒刑、拘役或科或併科一千元以下罰
金。
以前項方法得財產上不法之利益或使第三人得之者，亦同。
前二項之未遂犯罰之。

司法院資訊處製作；財團法人民間司法改革基金會備份。
